【裁判字號】    97,重上,95
【裁判日期】    980512
【裁判案由】    確認買賣關係不存在等
【裁判全文】
臺灣高等法院臺南分院民事判決          97年度重上字第95號
上  訴  人  乙○○
            戊○○
上二人共同
訴訟代理人  康四評律師
被上 訴 人  香港商香港上海匯豐銀行股份有限公司
法定代理人  丁○○
訴訟代理人  江信賢律師
            曾靜雯律師
            蔡麗珠律師
            熊家興律師
上列當事人間確認買賣關係不存在事件，上訴人對於中華民國97
年10月15日臺灣臺南地方法院第一審判決（97年度重訴字第54號
）提起上訴，本院於98年4月28日言詞辯論終結，判決如下：
    主  文
上訴駁回。
第二審訴訟費用由上訴人負擔。
    事  實
甲、上訴人方面：
一、聲明：(一)原判決廢棄。(二)上廢棄部分，被上訴人在第一審之
    訴駁回。(三)第一、二審訴訟費用由被上訴人負擔。
二、陳述：除與原判決記載相同者，茲予以引用外，補稱略以：
  (一)上訴人戊○○於簽約時給付定金新台幣（下同）50萬元，民
    國（下同）96年6月22 日向臺灣中小企銀貸款，代償上訴人
    乙○○之借款9,599,906元，並於96年6月27日再給付340 萬
    元，餘500 萬元宏碁股份有限公司（下稱宏碁公司）之抵押
    債權亦由上訴人戊○○一併承擔，一切手續均依契約履行完
    畢，並無違約之處。至於出賣人在轉貸事宜尚未辦妥之前，
    即先將坐落臺南市○區○○○段1754之3 地號、權利範圍全
    部之土地，及同段8750建號（門牌台南市○區○○路271 號
    ）權利範圍全部之建物（下稱系爭房地）移轉登記予買受人
    ，實因雙方係基於親戚關係，彼此基於信任，認為買方不會
    言而無信，始進行系爭房地所有權移轉手續，此與社會一般
    之交易常理固然有違，但親戚間之交易行為方式時常與非親
    戚間有所不同，譬如親戚間之借貸行為常有不書立借貸契約
    之情況，不能因此認為不可置信。況上訴人乙○○當時積欠
    近1,000萬元之銀行借款，每月應付本息高達約106,000元，
    當時利率又走升，且其年事已高，未能申請延長貸款年限，
    實無力負擔，因缺錢恐急，無法繳交本息，與其因付不出本
    息被銀行拍賣，不如儘速賣出，既不必負擔本息，又可取得
    現金，兩相得宜。
  (二)關於上訴人如何處理第二順位500萬元抵押權部分：
    1.上訴人於97年5月7日答辯狀稱：「買賣雙方言明，所餘之
      500 萬元價金，在乙○○未能清償宏碁欠款並塗銷抵押登
      記之前，戊○○暫不為給付…」，係因當時土地房屋登記
      謄本內設定有500 萬元之抵押權予宏碁公司，因尚不知道
      宏碁公司所擁有之債權金額究竟多少，故暫不給付，嗣後
      因原審向宏碁公司函查，而得知實際債權額僅 3,109,348
      元後，上訴人乙○○始向戊○○要求給付差額，最後並經
      協商以160 萬元分三次返還上訴人乙○○，並經上訴人於
      97年9月10 日民事答辯狀之內容呈報。亦即，上訴人簽訂
      買賣合約時，因估計宏碁公司之抵押債權約500 萬元左右
      ，故才約定互不找補，後來經核算結果，得知尚確有1、2
      00萬元之龐大價差，雙方始重新協議價差之彌補，上訴人
      前後之供述並無相互矛盾之處，後一答辯狀內容僅就追加
      差額之補充說明而已。
    2.上訴人戊○○於97年6月底7月初左右，確實有分三次給付
      上訴人乙○○160萬元無誤，至於上訴人之所以於97年8月
      28 日審理時陳稱：「迄今沒有就價金差額500萬元再為任
      何付款」等語，實係上訴人戊○○擔心剛給付乙○○之16
      0 萬元之情，若讓被上訴人知悉，是否因乙○○尚積欠被
      上訴人借款未清償而再受被上訴人之追討，以致於審理中
      不敢直接向審判長承認，上訴人才會於97年9月10 日答辯
      狀稱：「戊○○在鈞院詢問時，為何為不實之陳述，實係
      怕因此再遭到原告提起不必要之訴訟所致」云云，即此理
      由。
  (三)關於系爭房地之成交價1,850萬元之決定過程部分：
    本件系爭房地成交價1,850萬元，係先由上訴人乙○○與戊
    ○○直接以電話溝通價格，據上訴人戊○○於原審陳稱：「
    價格有經過討價還價，賣價與原來開價差額多少因時間太久
    忘記了，但是有跟賣方殺到價金」等語，戊○○於此所稱曾
    經討價還價，係指在契約簽訂前之過程所發生，直到雙方價
    格談到以1,850萬元成交後，雙方始於96年5月21日簽訂契約
    ，而證人許麗蘭於簽約時始在場。因此，證人許麗蘭才於原
    審證稱：「我和乙○○都有在場，跟戊○○說這附近房價以
    系爭房屋來看，大約是1,850 萬元，戊○○沒有意見，所以
    就以此數額成交」等語。是買賣價金1,850 萬元係由上訴人
    乙○○與戊○○預先談妥後，證人許麗蘭於簽約時始加入，
    並認為依附近房價來看，二人所談1,850 萬元之價格甚為合
    理，因而雙方始進行簽約，上訴人戊○○與證人許麗蘭所供
    述之房屋價格決定過程，亦即一在契約簽訂前，一在簽訂契
    約時，許麗蘭既未參與簽訂前之價格談判過程，自無法知悉
    戊○○與乙○○之決定過程如何？原審將之混為一談，認證
    人許麗蘭與上訴人戊○○就此部分之陳述明顯不一致，而未
    採信上訴人就系爭房地價格決定過程，應屬有誤。
  (四)關於系爭房地過戶所需代書費，契稅及登記等費用之繳納情
    形：
    證人許麗蘭於原審審理中有證稱，契約所訂之代書費、契稅
    、登記費用、徵信費用等，實際上是由許麗蘭處理並由上訴
    人乙○○代墊，後來因認金額並非很多，且過戶手續均一切
    順利完成，雙方又為親戚關係，因此並未向上訴人戊○○索
    取額外所增加之上開費用，戊○○因未增加支付上揭費用。
    因此，才使戊○○誤以為其所支付的390萬元價應已包括上
    開費用在內，因此認為上揭費用應為其所繳納。
  (五)關於系爭房地出租予訴外人甲○○部分：
    1.上訴人乙○○與甲○○原訂租約期間自95年11月至97年11
      月4日，係由許麗蘭代理乙○○與甲○○簽訂。嗣於96年7
      月1日，再由戊○○與甲○○另訂一新約，租期自96年（
      原答辯狀載為97年，嗣具狀更正）6月1日至101年6 月1日
      ，該租約本來由戊○○與甲○○約好要簽立租約，因甲○
      ○有事未赴約，始由甲○○太太與戊○○商談決定按原條
      件出租，租約內容照原來的條件月租6萬元，租賃期間5年
      ，租約內容談妥後，戊○○向甲○○太太言明，簽約事宜
      由許麗蘭幫忙處理，嗣租約由戊○○簽妥姓名後，交給許
      麗蘭出面代理戊○○拿去給甲○○簽名，此即甲○○證稱
      ：契約書已經寫好了，所以何人所簽我不知道，但是契約
      書是許麗蘭拿來給我簽的等語，是甲○○不知契約係何人
      所簽，則其認知上係與許麗蘭訂約，應無可厚非。此由96
      年度執全字第2947號執行卷附臺南市警察局第一分局於96
      年10月16日以南市警一刑字第09641329230 號函覆說明：
      「二經派員前往上址查訪，該屋現由甲○○以每月6 萬元
      租金向出租人許麗蘭承租，經營蜜世界水果專賣廣場，租
      約自95年（原答辯狀載為96年，嗣具狀更正）11月5 日迄
      97年11月4日」即明。
    2.又上訴人乙○○與甲○○初期月租4萬元，後來提高2萬元
      為6萬元，上訴人戊○○承買後，與甲○○約定之租金為6
      萬元，戊○○係繼受原來六萬元之租金，根本未與甲○○
      談增加2萬元之租金，原審97年8月27日筆錄記載增加租金
      2 萬元係由戊○○與甲○○洽談，顯然有誤（嗣另具狀稱
      ：97年8月27 日審理中，法官訊問：「增加租金兩萬元是
      由何人與甲○○洽談？」戊○○答稱：「由我洽談」乙節
      ，係因戊○○買受系爭房屋後，甲○○故意以先前租金 4
      萬元，上訴人戊○○認為許麗蘭先前既已與甲○○達成 6
      萬元之租約就應按6 萬元成交，是上訴人戊○○於法官訊
      問時一時誤解，始有上開簡略之回答，實非上訴人戊○○
      之真意）。
  (六)關於被上訴人備位請求依民法第二百四十四條第二、四項規
    定，撤銷上訴人間之買賣行為，並塗銷所有權登記部分：
    上訴人戊○○之妻許麗月雖為僑品公司之監察人，但許麗月
    僅為僑品公司之掛名監察人，平時對公司業務均未參與，故
    上訴人戊○○與上訴人乙○○成立買賣關係時，並不知悉被
    上訴人與僑品公司間有債權債務關係存在，上訴人乙○○與
    訴外人許麗蘭亦未告悉僑品公司與被上訴人間有1,200 萬元
    之借款債務，自不能以上訴人戊○○之妻許麗月為僑品公司
    之監察人，並為訴外人許麗蘭之姐夫為由，即推定上訴人戊
    ○○明知其情事有損害於債權人之權利。從而，被上訴人依
    民法第二百四十四條第二、四項規定請求撤銷本件買賣關係
    並塗銷所有權登記，實無理由。
三、證據：除援用原審提出者外，補提戊○○於臺灣企銀綜合存
    款存摺影本乙份，及97年6月2日、97年7月1日、97月7 月14
    日存款憑條影本三紙。並請求勘驗原審97年8月27 日錄音光
    碟，及訊問證人丙○○、己○○。
乙、被上訴人方面：
一、聲明：(一)上訴駁回。(二)訴訟費用由上訴人負擔。
二、陳述：除與原判決記載相同者，茲予以引用外，補稱略以：
  (一)關於系爭房地之第二順位500萬元抵押權處置，上訴人雖稱
    其於97年5月7日答辯狀所稱：「買賣雙方言明所於之500 萬
    元價金，在乙○○未清償宏碁欠款並塗銷抵押權之前，戊○
    ○暫不給付」等語，係因買賣當時，系爭房地之謄本顯示有
    500 萬元抵押權，但不知實際金額究竟多少，故約定暫不給
    付云云。惟：
    1.依系爭房地之謄本所載，亦僅能知悉乙○○以系爭房地向
      台灣中小企銀借貸設定之最高限額為2,100 萬元，何以戊
      ○○就此會前去銀行瞭解乙○○之實際借貸金額，對於僑
      品公司積欠宏碁公司之實際金額，可透過其妻許麗月或乙
      ○○前去瞭解，卻反而不願前去瞭解？況即便上訴人二人
      係經原審函查僑品公司之欠款明細後，始得知僑品公司對
      於宏碁公司實際欠款，然乙○○並未依其所稱之約定清償
      對於宏碁公司之欠款並塗銷抵押權，依約乙○○應不得向
      戊○○請求給付尾款，戊○○卻同意先給付買賣差額，且
      任令僑品公司積欠宏碁公司之貨款債務利息及違約金持續
      累積增加，使其買受系爭房地遭受拍賣之風險提高？顯與
      常理有悖。
    2.又若上訴人二人事後確有達成協商由戊○○分三次給付買
      賣差額160萬元，依上訴人於97年9月10日答辯狀提出之匯
      款單，戊○○早在97年7月14 日已給付差價完畢，何以戊
      ○○嗣於97年8日27到庭時，卻陳稱迄未就買賣差額500萬
      元為任何給付？又若上訴人戊○○在97年7月14 日即已付
      清屬實，被上訴人如何以乙○○積欠被上訴人貸款未還而
      向上訴人戊○○求償？依此，上訴人顯然係因證人許麗蘭
      與上訴人戊○○於原審97年8月27 日到庭陳述不一致，而
      事後試圖圓謊說詞，難以憑信。
    3.況上訴人上開於97年5月7日答辯狀所陳，與渠等提出之買
      賣契約書第二條第(3)項約定「該第二順位抵押債務由上訴
      人戊○○承擔」、上訴人戊○○於97年4月9日提出答辯狀
      及97年4月2日開庭所稱「約定由其承擔對於宏碁公司之第
      二順位抵押債務500萬元」，及上訴人於97年5月30日答辯
      (二)狀表示「因被上訴人提起本件訴訟，戊○○始暫緩與宏
      碁公司結清債務」等陳述，均不相符，益證上訴人二人顯
      然係因原審向宏碁公司函查，得知僑品公司積欠宏碁公司
      之實際債務並非500 萬元，對於買賣契約之約定無法自圓
      其說，始一再改變說詞，殊不足採。
  (二)上訴人戊○○與證人許麗蘭對於系爭房地之成交價1,850萬
    元決定過程之陳述不符部分：
    原審曾依職權傳訊上訴人二人於97年8月27 日到庭，當時乙
    ○○未到庭，其訴訟代理人並表示乙○○將系爭房地出售予
    戊○○一事，都是由許麗蘭處理，乙○○就系爭房地之使用
    及買賣過程並沒有實際參與，要求由證人許麗蘭作證；然今
    又因證人許麗蘭與上訴人戊○○於97年8月27 日到庭之證述
    及陳述不一致，始又改稱系爭房地成交價1,850 萬元之決定
    過程，是先由戊○○與乙○○溝通，許麗蘭並未參與，而戊
    ○○所稱有討價還價是指簽約前，許麗蘭所證述係指簽約當
    時，原審混為一談云云，顯然又是事後圖圓謊之詞，不足採
    信。
  (三)上訴人戊○○與證人許麗蘭二人就系爭房地過戶所需代書費
    、契稅及登記費用何人繳納之陳述不相符合部分：
    上訴人陳稱代書費、契稅、登記等費用支出，均是由許麗蘭
    處理並由乙○○代墊，後來因認金額不多，故並未向戊○○
    索取，戊○○因為支付上開費用，故以為所支付之390 萬元
    包含上開費用等語。然此與上訴人戊○○在原審陳稱上開費
    用係由其繳納乙節，並不吻合；況依戊○○所稱，費用係由
    其繳納，則戊○○當然係在給付價金以外，又另外支付上開
    費用，若戊○○係以其給付予賣方乙○○之現金390 萬元支
    付費用，無異是要求乙○○繳納上開費用（即以乙○○的錢
    支付），此二者之意義絕對不同，上訴人竟謂係戊○○以為
    390 萬元包含上開費用，因與許麗蘭之認知不同，始有不同
    之陳述，顯然亦是事後圓謊之詞，並不足採。
  (四)上訴人戊○○與證人許麗蘭對於系爭房地出租過程之陳述不
    符部分：
    1.上訴人在97年12月5 日提出之上訴理由狀，稱戊○○根本
      未與甲○○談增加2 萬元租金事情，原審筆錄記載有誤；
      嗣經調取該日之錄音光碟後，於98年1月22 日補充上訴理
      由狀，又改稱筆錄記載無誤，戊○○係因買受系爭房地後
      ，甲○○故意以先前租金4 萬元，戊○○認許麗蘭先前既
      與甲○○達成6萬元租約，即應按6萬元成交，在原審訊問
      時，因一時誤解而有上開簡略之回答，顯然又是事後為圖
      圓謊說詞，難憑採信。
    2.又上訴人戊○○於原審明確陳稱：與甲○○新成立之租約
      ，是由其與甲○○的太太『簽立』，並非陳稱與甲○○之
      太太談妥契約內容，再交由許麗蘭處理與甲○○簽約事情
      ，故上訴人嗣於本件上訴後，又改稱戊○○僅與甲○○太
      太談妥契約內容，簽約事宜交由許麗蘭處理，亦是為粉飾
      其陳述與許麗蘭證述不一致之事後說詞，要不可採。
    3.另證人甲○○到庭作證時，經原審係提示上訴人提出之租
      賃契約書（出租人戊○○、承租人甲○○，租期自96年 6
      月1日至101年6月1日），當時尚未調閱96年度執全字第29
      47號執行卷，依甲○○並證述，其清楚知悉96年6月1日簽
      立之該份租約是成立在其與戊○○之間，並非如上訴人所
      主張甲○○認知上係與許麗蘭簽約。
三、證據：除援用原審提出者外，補提96年6月1日租賃契約書影
    本乙份，及臺南市警察局第一分局96年10月16日南市警一刑
    字第09641329230號函暨附件95年11月4日租賃契約書影本乙
    份。
    理  由
壹、程序方面：
    按當事人之法定代理人其代理權消滅者，應由有代理權之法
    定代理人承受訴訟，此觀民事訴訟法第一百七十條規定自明
    。本件被上訴人之法定代理人於本院上訴程序中已變更為為
    丁○○，並依法向本院聲明承受訴訟，有民事承受訴訟聲明
    狀、外國公司認許事項變更表附卷足憑（見本院卷第70至75
    頁），於法並無不合，應予准許，合先敘明。
貳、實體方面：
一、被上訴人起訴主張：訴外人僑品電腦資訊股份有限公司（下
    稱僑品公司）於95年10月12日邀同上訴人乙○○、訴外人許
    順貴及許麗蘭為連帶保證人，向被上訴人借款1,200 萬元，
    約定借款期間自95年10月17日起至96年10月17日止，惟訴外
    人僑品公司自96年4月16 日起即未再繳納本息，仍積欠被上
    訴人1,000 萬元，依授信契約之約定，全部債務即視為到期
    ，且經被上訴人聲請支付命令確定在案。詎上訴人乙○○旋
    於96年5月23 日先塗銷其系爭房地之信託登記（原信託登記
    與訴外人許麗蘭），復由上訴人乙○○、戊○○於同年月24
    日就系爭房地成立買賣關係，並於同月31日完成所有權移轉
    登記。上訴人等明知乙○○為本件借款債務之連帶保證人，
    竟於僑品公司拒不繳納貸款本息之際，將系爭房地以買賣為
    原因完成所有權移轉登記，顯係為規避被上訴人之追償，而
    通謀虛偽成立買賣關係並為所有權移轉登記，應屬無效等情
    ，爰依民法第八十七條、第二百四十二條規定，先位請求確
    認上訴人間就系爭房地所成立之買賣關係不存在，並請求塗
    銷所有權移轉登記。又如先位聲明無理由，因上訴人乙○○
    在借款人僑品公司拒不給付借款時，依約有履行保證債務之
    義務，上訴人戊○○為僑品公司之監察人許麗月之夫（亦為
    另一連帶保證人許麗蘭之姐夫），對於上訴人乙○○上開保
    證債務應知之甚詳，則上訴人等於僑品公司未繳納貸款本息
    之際，就系爭房地成立買賣並完成所有權登記，致被上訴人
    無從強制執行，亦已害及被上訴人債權等情，爰依民法第二
    百四十四條第二、四項之規定，備位請求撤銷上訴人間之買
    賣行為，並塗銷系爭房地之所有權移轉登記；爰聲明求為判
    決：先位聲明：(1)確認上訴人乙○○與上訴人戊○○就坐落
    台南市○區○○○段1754之3 地號、權利範圍全部之土地，
    及同段8750建號（門牌為台南市○區○○路271 號）、權利
    範圍全部之建物，於96年5月24 日所成立之買賣關係不存在
    ，(2)上訴人戊○○應將前項所示土地、建物在台南市台南地
    政事務所於96年5月31 日以買賣為原因所為之所有權移轉登
    記予以塗銷；備位聲明：(1)上訴人乙○○與上訴人戊○○間
    就坐落台南市○區○○○段1754之3 地號、權利範圍全部之
    土地，及同段8750建號（門牌為台南市○區○○路271 號）
    、權利範圍全部之建物，於96年5月24 日所為之買賣行為應
    予撤銷。(2)上訴人戊○○應將前項所示之土地、建物在台南
    市東南地政事務所於96年5月31 日以買賣為原因所為之所有
    權移轉登記予以塗銷（原審就先位之訴為被上訴人勝訴之判
    決）。
二、上訴人則以：上訴人乙○○於96年5 月間出售系爭房地予上
    訴人戊○○，一則因生意上亟須現金周轉，一則因系爭房地
    向臺灣中小企銀安平分行設定抵押借款金額達9,585,095 元
    ，每月需償還高額本息而無力負擔，遂於96年5月21 日簽定
    買賣契約，將系爭房地以1,850 萬元之價金出售予上訴人戊
    ○○。上訴人戊○○於簽約時給付定金50萬元，於96年6月2
    2日向臺灣中小企銀貸款，代償上訴人乙○○之借款9,599,9
    06元，於96年6月27日再給付340萬元，至於宏碁公司之抵押
    債務500 萬元部分，亦由上訴人戊○○一併承擔，上訴人乙
    ○○亦依約將系爭房地所有權移轉登記與上訴人戊○○，過
    程完全透明且有跡可查，絕非通謀虛偽之意思表示，被上訴
    人代位乙○○主張系爭買賣契約無效，於法無據等語，資為
    抗辯。
三、兩造不爭執事項：
  (一)訴外人僑品公司於95年10月12日邀同上訴人乙○○、訴外人
    許順貴及許麗蘭為連帶保證人，向被上訴人借款1,200 萬元
    整，約定借款期間自95年10月17日起至96年10月17日止，借
    款人僑品公司應按期繳付本息；惟僑品公司自96年4月16 日
    起即未再繳納本息，仍欠被上訴人1,000 萬元整，依授信契
    約之約定，全部債務即視為到期。經被上訴人聲請原法院發
    給96年度促字第43574號支付命令，業經確定在案。
  (二)坐落於臺南市○區○○○段1754之3 地號、權利範圍全部之
    土地，及同段8750建號（門牌台南市○區○○路271 號）權
    利範圍全部之建物（即系爭房地），原為上訴人乙○○所有
    ，其於91年7月2日將系爭房地信託登記於其媳婦許麗蘭名下
    ；嗣上訴人乙○○與許麗蘭於96年5月23 日塗銷系爭房地之
    信託登記，上訴人乙○○於96年5月21 日與上訴人戊○○就
    系爭房地成立買賣關係，並於96年5月31 日將系爭房地所有
    權移轉登記予上訴人戊○○。
  (三)上訴人乙○○曾於80年6月13日以系爭房地設定本金最高限
    額2,100萬元之第一順位抵押權予臺灣中小企銀，於96 年6
    月21日尚積欠本金9,585,095元，加上計算至96年5月22 日
    之利息14,811元，合計9,599,906元。系爭房地之第一順位
    抵押權之抵押債務人，嗣於96年6月21日變更為上訴人戊○
    ○，上訴人戊○○於96年6月22日以系爭房地向臺灣中小企
    銀貸款之960萬元，代乙○○還款9,599,906 予臺灣中小企
    銀。
  (四)上訴人乙○○曾於91年6月21日為債務人許麗蘭、丙○○、
    僑品公司以系爭房地設定本金最高限額500萬元之第二順位
    抵押權予宏碁公司。至96年5月14日止，債務人許麗蘭、丙
    ○○、僑品公司積欠宏碁公司之貨款本金為2,271,864元，
    加上計算至97年4月10日止之遲延利息、違約金，總計3,10
    9,348元，迄未清償分文。
  (五)上訴人乙○○為僑品公司之負責人；上訴人戊○○之配偶許
    麗月為僑品公司之監察人，並為上訴人乙○○之媳婦許麗蘭
    的胞姐。上訴人乙○○名下除系爭不動產及僑品公司之股權
    外，並無其他財產。僑品公司目前業已停止營業。
四、按表意人與相對人通謀而為虛偽意思表示者，其意思表示無
    效，民法第八十七條第一項前段定有明文。又當事人主張有
    利於己之事實者，就其事實有舉證之責任，民事訴訟法第二
    百七十七條前段定有明文。第三人如主張表意人與相對人通
    謀而為虛偽意思表示者，該第三人應負舉證之責（最高法院
    著有48年台上字第29號判例參照）。本件被上訴人主張上訴
    人間就系爭房地之買賣係屬通謀而為虛偽意思表示乙節，既
    為上訴人所否認，揆諸前開說明，自應由被上訴人對上訴人
    間就系爭房地之買賣係基於通謀虛偽意思表示之事實，負舉
    證之責任。經查，被上訴人主張上訴人乙○○與上訴人戊○
    ○就系爭房地之買賣債權行為及所有權移轉登記之物權行為
    ，係基於通謀而為虛偽意思表示等情，業舉下列事證，茲分
    別說明如下：
  (一)被上訴人主張：由系爭房地之土地、建物謄本及異動索引顯
    示可知，上訴人乙○○係於96年5月31 日將系爭房地所有權
    移轉於上訴人戊○○；惟卻遲至96年6月21 日始辦理第一順
    位抵押權之抵押債務人變更為上訴人戊○○，與一般交易常
    情，賣方為求交易安全，通常均要求買方同時辦理銀行之轉
    貸及不動產之移轉登記，否則如賣方先將房地移轉登記給買
    方，而買方不依約辦理貸款之轉貸，勢必將造成賣方喪失房
    地之所有權，又背負銀行貸款之債務，且不動產之移轉登記
    與轉貸同時辦理亦非難事，乃出賣人乙○○竟未要求買受人
    戊○○同時辦理銀行之轉貸及房地所有權之移轉，顯不合常
    理一節。上訴人雖以：因雙方係基於親戚關係，彼此基於信
    任，認為買方不會言而無信，始進行系爭房地所有權移轉手
    續，此與社會一般之交易常理固然有違，但親戚間之交易行
    為方式時常與非親戚間有所不同，不能因此認為不可置信。
    況上訴人乙○○當時積欠近1,000 萬元之銀行借款，每月應
    付本息高達約106,000 元，當時利率又走升，且其年事已高
    ，未能申請延長貸款年限，實無力負擔，因缺錢恐急，無法
    繳交本息，與其因付不出本息被銀行拍賣，不如儘速賣出云
    云置辯；惟查，本件上訴人乙○○既為僑品公司董事長，且
    為僑品公司向上訴人借款之連帶保證人，於僑品公司財務發
    生困難，無力繳納本息，被上訴人並已取得支付命令確定，
    即將受強制執行之際，竟將市價達近二千萬元之系爭房地以
    買賣為名，「立約」出售予有親屬關係之上訴人戊○○（其
    妻許麗月與乙○○之媳婦許麗蘭係姐妹關係，且為僑品公司
    監察人），且於簽立所謂買賣契約後十日內，未及辦理第一
    順位之抵押債務（債權人台灣中小企業銀行）之轉貸手續，
    即將所有權移轉登記了戊○○，確屬非比尋常，令人啟疑。
    次查，系爭房地第一順位抵押權之債務人係於96年6月20 日
    始辦理變更為上訴人戊○○，上訴人戊○○於96年6月22 日
    以系爭房地向臺灣中小企銀貸款之960 萬元，代乙○○還款
    9,599,906予臺灣中小企銀；至於系爭房地第二順位抵押權
    宏碁公司部分，則無任何更動等情，有臺灣中小企業銀行股
    份有限公司安平分行97年4月30日（97）安平字第73 號函附
    卷可佐（見原審卷第56至66頁）。由此觀之，系爭房地之買
    受人即上訴人戊○○在96年5月31 日受領系爭房地所有權移
    轉登記之時，實際上僅給付50萬元定金，惟出賣人即被上訴
    人乙○○卻在第一順位抵押債務轉貸事宜尚且未辦妥之前，
    先將買賣價格高達1,850 萬元之系爭房地移轉登記予買受人
    。再者，上訴人乙○○既表示其出售系爭房地係因無力繳付
    向臺灣中小企銀借貸之高額本息，倘若上訴人戊○○嗣後遲
    延或不依約轉貸，上訴人乙○○將面臨喪失系爭房地同時仍
    繼續背負高額房貸之風險，此與其為解決其高額房貸本息而
    出售系爭房地之目的顯然相悖；況不動產於買賣移轉登記同
    時由買受人辦理轉貸，要屬一般常見之不動產買賣交易型態
    ，本件買賣並無不能同時辦理之特別情況，則上訴人對此等
    違背常情之交易方式，僅泛稱以因親戚信任關係之故等語，
    難以憑信。
  (二)被上訴人復主張：上訴人戊○○主張其係以1,850 萬元向乙
    ○○買受系爭房地，於簽約時給付50萬元定金，於96年6 月
    22日向臺灣中小企銀貸款後，隨即代償上訴人乙○○之借款
    餘額9,599,906元（第一順位抵押債務），於96年6月27日給
    付現金340 萬元，並承擔對於宏碁公司之第二順位抵押債務
    500萬元。然依宏碁公司函覆原審法院，僑品公司截至96年5
    月14日止積欠宏碁公司之貨款僅為2,271,864 元，加計計算
    至97年4月10日止之利息及違約金，總計3,109,348元，並非
    500萬元。再者，上訴人等於96年5月21日簽立買賣契約書時
    既約定該筆抵押債務由上訴人戊○○承擔，何以戊○○迄未
    清償分文，任由利息及違約金持續累積增加，致其買受系爭
    房地遭受拍賣之風險提高？實與其主張買受系爭房地基於投
    資立場齟齬；且訴外人許麗蘭對於該筆抵押債務亦負有連帶
    清償責任，惟許麗蘭代為出售房地竟未要求戊○○清償債務
    ，更與常理有違，益證上訴人間之買賣應屬虛偽不實等情。
    就此，上訴人雖辯以：因當時土地房屋登記謄本內設定有50
    0 萬元之第二順位抵押權予宏碁公司，尚不知道宏碁公司所
    擁有之債權金額究竟多少，故暫不給付，嗣後因原審向宏碁
    公司函查，而得知實際債權額僅3,109,348 元後，上訴人乙
    ○○始向戊○○要求給付差額，最後並經協商以160 萬元分
    三次返還上訴人乙○○。亦即，上訴人簽訂買賣合約時，因
    估計宏碁公司之抵押債權約500 萬元左右，故才約定互不找
    補，後來經核算結果，得知尚確有1、200萬元之龐大價差，
    雙方始重新協議價差之彌補云云。查：系爭房地曾於91年 6
    月21日設定最高限額500 萬元之第二順位抵押權予宏碁公司
    ，迄今尚未塗銷等情，有建物謄本附卷可稽（見原審卷第45
    頁）。關於上訴人間就第二順位抵押權如何處理部分：
    1.依上訴人戊○○於97年3月17 日書狀所附系爭房地買賣契
      約書第二條第(3)款所載：「乙方（即買受人戊○○）承接
      該土地房屋之抵押債務共壹仟肆佰陸拾萬元正」等情（見
      原審卷第8頁）。嗣上訴人戊○○於97年4月2 日於原審到
      庭亦稱：「另外有宏碁的第二順位設定抵押權500 萬元我
      將之承擔下來」等語明確（見原審卷第19頁）。上訴人並
      於97年5月7日答辯狀稱：「買賣雙方言明，所餘之5百萬
      元價金，在乙○○未能清償宏碁欠款並塗銷抵押登記之前
      ，戊○○暫不為給付，或者由戊○○直接向宏碁公司清償
      該筆抵押欠款（包含本金、利息及違約金等），並為塗銷
      抵押權之登記，此外並約定如由戊○○直接與宏碁公司會
      算，則清償之金額如與買賣價金餘款不符時，二人互不找
      補」等語（見原審卷第107 頁）。依此，上訴人戊○○所
      承擔第二順位抵押債務，應係以謄本所載最高限額抵押權
      500萬元計之，亦即上訴人戊○○於承擔該抵押債務後，
      無論實際債務數額之多寡，均認上訴人戊○○已給付相當
      於500萬元之價金，買賣雙方均互不找補。
    2.惟嗣經宏碁公司於97年4月10 日向原審陳報以：「債務人
      至今仍積欠本公司貨款及遲延利息以及違約金共計新台幣
      31,009,348元。…。經查本公司至今仍未獲前開債務人清
      償」等情後（見原審卷第31至32頁），上訴人則於97年 9
      月10日民事答辯狀改稱：「系爭房地設定第二順位抵押債
      權500萬元予宏碁公司，在系爭訴訟中經鈞院調查結果，
      截至目前僅積欠宏碁股份有限公司3,109,348 元，其差價
      部份，戊○○究有無給付乙○○160 萬元？以系爭房地為
      抵押擔保品所積欠宏碁公司之債務，經查明僅積欠3,109,
      348 元後，乙○○確曾要求戊○○應給付其間之差價，經
      協商後戊○○應給付160 萬元予乙○○，戊○○遂以轉賬
      之方式，分別於97年6月2日、97年7月1日、97年7月14 日
      匯入100萬元、50萬元、10 萬元至乙○○在台灣中小企業
      銀行第00000000000 號帳戶中」，並於提出存款憑條影本
      三紙附卷（見原審卷第234頁，本院卷第108頁）。此又完
      全悖於上訴人間買賣契約及上訴人先前所陳「戊○○承擔
      債務後，互不找補」之約定，前後反覆，顯不合常理。
    3.按系爭房地所設定最高限額抵押權之實際債務數額，屬買
      賣之重要事項，就本件買賣而言，當事人既約定買受人應
      承擔抵押債務，更見其重要性，惟據上訴人戊○○於原審
      到庭所陳：「（問：當時有無向臺灣企銀查證欠款餘額？
      ）有去瞭解，當然要去向銀行問，是由我自己去向銀行問
      ，當時沒有印查詢單」、「（問：當時有無向宏碁公司查
      證積欠貨款的金額）沒有查，我只知道有這筆貨款的抵押
      權設定」等語（見原審卷第220至221頁），則上訴人戊○
      ○僅就第一順位抵押債權數額為查證，至於第二順位宏碁
      公司抵押實際債權數額，買賣雙方在該部分債務數額尚且
      不明之情況下，竟均同意上訴人戊○○所承擔第二順位抵
      押債務，以謄本所載最高限額抵押500萬元計之，同為系
      爭房地之抵押債權，二者間處理方式之差異，實不無疑問
      。上訴人雖稱：因先前並不知有1、200萬元之價差，才約
      定互不找補等語，惟查上訴人乙○○身為僑品公司之董事
      長，則僑品公司積欠訴外人宏碁公司之債務多少，豈能謂
      為不知情？且上訴人乙○○自陳係因當時積欠近千萬元之
      銀行貸款，無力負擔每月達十餘萬元之本息，恐遭銀行拍
      賣，始極力想要出售，以減輕壓力云云，則乙○○豈有放
      棄價差達1、2百萬元之金額不要，不查明清楚，即立約由
      上訴人戊○○承擔所有抵押債務以出售，迨兩造訴訟中經
      原審法院向宏碁公司函查其債務數額後，始由戊○○將該
      差額予以彌補之理? 抑且宏碁公司於原審所陳報之債權，
      僅計算至97年4月10 日為止，其遲延利息及違約金勢必隨
      著該筆債務仍未獲清償而持續增加（據宏碁公司陳報，並
      未獲債務人清償，見原審卷第32頁），上訴人等竟在該部
      分債務可能繼續增加且無人清償之情況下，即急於重新協
      議彌補價差並迅速給付完畢，則此後債務數額不符部分又
      應如何處理，則上訴人戊○○於原審調查宏碁公司債權數
      額後，並未先行清償以避免債務持續累積，反係急於給付
      差價160萬元之舉，均不無事後偽飾之嫌。
    4.基上，本件買賣雙方在系爭房地第二順位宏碁公司之抵押
      債權數額未明之情況下，即成立買賣契約，出賣人乙○○
      復在僅收受50萬元定金，買賣契約約定之轉貸事宜均未辦
      妥前，即先將系爭房地移轉登記予買受人戊○○，凡此均
      與一般交易情況相違，則上訴人間就系爭房地所為之買賣
      是否屬實，實有疑義。
  (三)被上訴人繼又主張：上訴人在97年5月7日提出之租賃契約書
    ，證人甲○○到庭固證述該契約書是由上訴人吳長老之媳婦
    許麗雲（應是許麗蘭）代表戊○○與其簽訂，且簽約日期即
    為96年6月1日，但由原法院96年度執全字第2947號執行卷所
    附台南市警察局第一分局於「96年10月16日」以南市警一刑
    字第09641329230 號函覆說明，可知，台南市警察局第一分
    局依據原法院之囑託，於96年10月16日派員至系爭房地查訪
    時，承租人甲○○係告知向許麗蘭承租，且尚提出與許麗蘭
    簽立之租賃契約書，倘96年6月1日承租人甲○○確已改與上
    訴人戊○○簽立租賃契約書，何以未提出與戊○○簽立之租
    約，反提出與許麗蘭簽立之租約，由此可證上訴人提出戊○
    ○與甲○○簽立之租賃契約書，顯然是臨訟虛偽製作，而證
    人甲○○亦是為附和被告而為不實證述。更證上訴人間之買
    賣是虛偽不實等語。就此，上訴人雖辯以：上訴人乙○○與
    甲○○原訂租約期間自95年11月至97年11月4 日，係由許麗
    蘭代理乙○○與甲○○簽訂。嗣於96年7月1日，再由戊○○
    與甲○○另訂一新約，租期自96年6月1日至101年6月1日，
    該租約本來由戊○○與甲○○約好要簽立租約，因甲○○有
    事未赴約，始由甲○○太太與戊○○商談決定按原條件出租
    ，月租6萬元，租賃期間5年，談妥後，戊○○向甲○○太太
    言明，簽約事宜由許麗蘭幫忙處理，嗣租約由戊○○簽妥姓
    名後，交給許麗蘭出面代理戊○○拿去給甲○○簽名，甲○
    ○始證稱：契約書已經寫好了，何人所簽我不知道，但是契
    約書是許麗蘭拿來給我簽的等語，則其認知上係與許麗蘭訂
    約，應無可厚非云云。經查：
    1.系爭房地於所有權移轉前後，一樓均由訴外人甲○○承租
      等情，為兩造所不爭執。上訴人則另陳稱：系爭房地所有
      權移轉予上訴人戊○○後，戊○○旋即與甲○○重行簽訂
      租賃契約，且提出96年6月1日房屋租賃契約書影本乙份（
      租期自96年6月1日至101年6月1日，租金每月6萬元。見原
      審卷第128至129頁）。
    2.惟本院依職權調閱原法院96年度執全字第2947號執行卷附
      臺南市警察局第一分局於96年10月16日以南市警一刑字第
      09641329230號函覆說明以：「二經派員前往上址查訪，
      該屋現由甲○○以每月6萬元租金向出租人許麗蘭承租經
      營蜜世界水果專賣廣場，租期自95年11月日迄97年11月4
      日止。三檢附租賃契約書1份」（見該執行卷第89至93頁
      ），並出示95年11月4日租賃契約乙份為憑（出租人：許
      麗蘭，承租人：甲○○，租期自95年11月5日至97年11月4
      日）。依此，果如上訴人前揭所稱，戊○○於受領系爭房
      地所有權移轉後，即於同年6月1日與甲○○重新簽訂租賃
      契約，衡情承租人甲○○於警員於同年10月間查訪時，應
      會出示與戊○○間之新簽訂之租賃契約，惟其不僅並未出
      示新租賃契約，且向警員表示其係以每月6 萬元向許麗蘭
      承租等情，則上開由戊○○、甲○○於96年6月1日簽訂之
      租賃契約，其真實性即待商榷。就此，證人甲○○於本院
      雖證稱：因當時伊不在，新的租約書放在樓上，員工將放
      在樓下之舊租約書交給警察等語，惟查證人甲○○既僅承
      租系爭房屋一樓部分，作為經營水果生意之用，此為其所
      是認，並有系爭租約書影本在卷足稽（見租約第一條，二
      樓以上據上訴人主張於出售後係出租予乙○○居住），是
      則證人甲○○之上開證言顯有不實，其不無迴護上訴人之
      情，此部分證言尚非可信。
    3.證人甲○○於原審證述簽約經過：「（問：有無簽訂此契
      約書？提示房屋租賃契約書，並告以要旨）有，與代表戊
      ○○名義的人（乙○○的媳婦）與我簽訂的，也就是戊○
      ○太太的妹妹許麗雲（按由其描述之親屬關係，應為許麗
      蘭之誤）與我簽訂的」、「（問：戊○○這三個字為何人
      所書寫？）契約書已經寫好了，所以何人所簽我不知道，
      但是契約書是許麗雲拿來給我簽的」等語明確（見原審卷
      第152頁），是由證人甲○○當日證詞，已明確表示其知
      道許麗蘭係代表上訴人戊○○而來，而證人甲○○所稱「
      何人所簽我不知道」，亦係回答法官訊問「是否知道戊○
      ○三個字是何人親手書寫」至明。另證人許麗蘭亦證稱：
      「戊○○原來有來台南要跟甲○○打契約，但是因為時間
      談不好，所以沒有簽約，戊○○有說讓我當代理人，後來
      由我與甲○○簽新的租約，條件都與原來一樣，租金仍然
      是一個月六萬元」等語（見原審卷第152、217頁），依此
      ，出面簽新租約之人為何麗蘭及甲○○二人。然上訴人戊
      ○○卻於原審證稱：「（問：與甲○○新成立之租約由何
      人簽立？）由我和甲○○的太太簽立」、「那天沒有遇到
      甲○○，所以由我與甲○○的太太簽新的租約」等語（見
      原審卷第223至224頁），則出面簽立契約者又為戊○○及
      甲○○之妻，是僅就出面簽訂新租約者究為何人，已有歧
      異。
    4.又關於租金之收取，依上訴人所稱，承租人甲○○每月應
      給付戊○○租金6萬元及水電費2,000元，共計62,000元（
      見原審卷第163頁），並為證人甲○○所肯認（見原審卷
      第153頁）；然據上訴人於原審具狀所陳：「96年6月5日
      、96年7月5日、96年8月7日代收票款各62,000元之記錄。
      96年5月21日乙○○將系爭房屋售予戊○○，乃將96年6月
      份之租金6萬元以現金方式交付戊○○，96年7、8 月份之
      租金各6萬元，則以轉帳方式分別於96年6月29日及96年 8
      月7 日以轉帳及交付客票方式匯入戊○○所有於臺灣企銀
      安平分行帳戶」，並提出之戊○○於臺灣中小企銀存摺為
      憑（見原審卷第164、172頁），則上訴人乙○○既自甲○
      ○處代收票據月租金62,000元，惟依其提出之戊○○存摺
      明細所示，上訴人戊○○於95年7、8月份之僅受領月租金
      均各6萬元，明顯均短少2,000元，則上開轉帳資料是否真
      為租金之轉交，非無疑義。至於上訴人另具狀稱：「自96
      年9 月份起，乙○○即將甲○○所交付之租金支票交付戊
      ○○，戊○○乃將所有支票其妻許麗月在臺灣企銀臺南分
      行帳戶內代收」乙節（見原審卷第164 頁），亦核與上訴
      人戊○○於原審所稱：「（問：乙○○與甲○○的租約是
      到97年11月4日，乙○○有無將甲○○所開96年及97 年份
      給付之租金的票轉交給你去兌現?）沒有，是甲○○在 96
      年9 月份就開票給我，我沒有收到乙○○將已交付未到期
      之給付租金支票」等情不符（見原審卷第225 頁）。在在
      顯示，上訴人間所為系爭房屋買賣過程之主張，確屬疑竇
      重重，難以採信。
  (四)再者，經原審依民事訴訟法第三百六十七條之一規定訊問上
    訴人戊○○本人以及以證人身分訊問證人即實際代上訴人乙
    ○○處理系爭房地買賣事宜之許麗蘭，其二人所為之陳述更
    有下列諸重要事項之明顯出入：
    1.該二人就系爭房地之成交價1,850萬元之決定過程。證人
      許麗蘭證稱：「因為附近的房子價格大概就是這樣，我和
      乙○○都有在場，跟戊○○說這附近房價以系爭房屋來看
      ，大約是1,850萬元，戊○○沒有意見，所以就以此數額
      成交」等語（見原審卷第215頁）。上訴人戊○○則稱：
      「價格有經過討價還價」、「（問：賣價與原來開價差額
      多少？）因時間太久忘記了，但是有跟賣方殺到價金」等
      語（見原審卷第219至220頁）。經核二人就系爭房地之成
      交價1,850萬元有無經過討價還價之程序之陳述明顯不一
      致。對此，上訴人固稱：「戊○○所陳稱曾經討價還價過
      ，其真意實係指在雙方簽約之前，戊○○曾與系爭買賣標
      的物之所有權人乙○○討論過，二人陳述一致」、「上訴
      人戊○○與證人許麗蘭所供述之房屋價格決定過程，亦即
      一在契約簽訂前，一在簽訂契約時，許麗蘭既未參與簽訂
      前之價格談判過程，自無法知悉戊○○與乙○○之決定過
      程如何」等語（見原審卷第232 頁，本院卷第34至35頁）
      。惟上訴人於原審既稱「許麗蘭在96年5月23日以前都是
      系爭房地的信託受託人，也就是被告乙○○將系爭房地出
      售戊○○此事，也都是許麗蘭處理」、「乙○○就系爭房
      地之使用及買賣過程並沒有實際參與」等語（見原審卷第
      213至214頁），卻又稱乙○○於契約簽訂前與戊○○曾就
      價格討價還價云云，其前後所陳明顯互相矛盾，則上訴人
      仍執意辯稱證人許麗雲及上訴人戊○○就系爭房地之成交
      價1,850萬元之決定過程陳述一致云云，自無可採。
    2.就系爭房地過戶所需代書費、契稅及登記費由何人繳納乙
      節。證人許麗蘭證稱：「都是由我處理，由乙○○支付」
      等語（見原審卷第215頁）；而上訴人戊○○卻稱：「當
      然是我繳的，繳了多少錢我不記得，代書由何人請細節部
      分我不清楚」等語（見原審卷第220頁），則二人就上開
      費用由何人繳納之陳述亦不相符。上訴人雖具狀稱：「戊
      ○○就系爭買賣標的物之買賣過程，在辦理所有權移轉登
      記之前，僅給付現金前後共390萬元，除此並無其他任何
      支出，在其認為相關之代書費、契稅、登記費等應包含在
      所給付之390萬元之內」、「戊○○因未增加支付上揭費
      用。因此，才使戊○○誤以為其所支付的390萬元價款應
      已包括上開費用在內，因此認為上揭費用應為其所繳納」
      等語（見原審卷第233頁，本院卷第35頁），查雙方所立
      買賣契約第6條第2款已明文約定：有關契稅及監證費均由
      乙方（即買受人戊○○）負擔；依上開上訴人主張本件買
      賣係以價金390萬元支付契稅等費用，無異係乙○○繳納
      上開費用，顯與契約之約定不合，自難憑信。
    3.上訴人於本院聲請訊問證人丙○○、己○○等人，用以證
      明上訴人間之買賣確實真正一節；查證人己○○僅證稱：
      多年前乙○○問及其是否願承買系爭房屋，因其財力不足
      而作罷，有關本件買賣其不知情等語，而證人丙○○係上
      訴人乙○○之兒子（即許麗蘭之丈夫），誼屬至親，彼此
      關係密切，故其雖證稱曾與伊妻子許麗蘭一同前往高雄找
      上訴人戊○○洽談系爭房屋買賣之情事云云，經核均不足
      採為有利上訴人之認定，併此敘明。
  (五)綜合上開各情，上訴人間就系爭房地第二順位抵押債權數額
    未明之情況下，即成立買賣契約，出賣人乙○○僅收受50萬
    元定金，即在契約約定之轉貸事宜未辦妥前，先將系爭房地
    移轉登記予買受人戊○○，已有悖於一般交易常情；嗣後上
    訴人對於第二順位抵押債務處理方式，不僅與其等先前約定
    不符，且在債務仍持續增加之情況下，上訴人竟急於給付差
    價160萬元，不無事後偽飾之嫌；另就系爭房地之出租過程
    、成交價1,850萬元之決定過程、過戶所須支出之契稅係由
    何人繳納及房屋出租第三人之經過情形，上訴人間及與相關
    證人間之陳述均有明顯之出入，堪認被上訴人主張上訴人間
    就系爭房地買賣係基於通謀虛偽意思表示而為無效等情，要
    屬可信。
  (六)末按，債務人怠於行使其權利時，債權人因保全債權，得以
    自己之名義，行使其權利，民法第二百四十二條前段有明文
    規定。上訴人乙○○與上訴人戊○○間就系爭房地之買賣既
    係通謀而為虛偽之意思表示，可認其債權行為及物權行為均
    不存在，依民法第七百六十七條之規定，上訴人乙○○自得
    請求上訴人戊○○塗銷系爭房地之所有權移轉登記，又被上
    訴人為上訴人乙○○之債權人，上訴人乙○○既怠於行使上
    開權利，則被上訴人依民法第二百四十二條前段規定，代位
    請求上訴人戊○○塗銷系爭房地之所有權移轉登記，亦屬有
    據。
五、綜上所述，被上訴人主張上訴人乙○○、戊○○二人就系爭
    房地所為之買賣行為係屬通謀虛偽意思表示而為無效，既屬
    可信，則被上訴人先位聲明訴請確認上訴人乙○○、戊○○
    就系爭房地之買賣契約關係不存在，並代位請求上訴人戊○
    ○塗銷系爭房地之所有權移轉登記，均為有理由，應予准許
    。原審就此部分為上訴人敗訴之判決，於法並無違誤。上訴
    意旨指摘原判決此部分不當，求予廢棄改判，為無理由，應
    予駁回。又被上訴人先位之訴既獲勝訴之判決，本院自毋庸
    就其備位之訴再為審酌，併此敘明。
六、本件事證已臻明確，兩造其餘主張及攻擊防禦方法，核與判
    決結果不生影響，爰不一一論述。
七、據上論結，本件上訴為無理由，依民事訴訟法第四百四十九
    條第一項、第七十八條、第八十五條第一項前段，判決如主
    文。
中    華    民    國    98    年    5     月    12    日
                  民事第三庭  審判長法  官    陳光秀
                                    法  官    曾平杉
                                    法  官    莊俊華
上為正本係照原本作成。
如對本判決上訴，須於判決送達後20日內向本院提出上訴狀，未
表明上訴理由者，應於上訴後20日內，向本院提出理由書（須附
繕本）。依法須繳納裁判費並應委任律師為訴訟代理人，始得上
訴。
中    華    民    國    98    年    5     月    13    日
                                    書記官    謝淑玉
【附記】
民事訴訟法第466條之1：
(1)對於第二審判決上訴，上訴人應委任律師為訴訟代理人。但上
  訴人或其法定代理人具有律師資格者，不在此限。
(2)上訴人之配偶、三親等內之血親、二親等內之姻親，或上訴人
  為法人、中央或地方機關時，其所屬專任人員具有律師資格並
  經法院認為適當者，亦得為第三審訴訟代理人。
民事訴訟法第466條之2：
上訴人無資力委任訴訟代理人者，得依訴訟救助之規定，聲請第
三審法院為之選任律師為其訴訟代理人。


司法院資訊處製作；財團法人民間司法改革基金會備份。
